【裁判字號】    92,訴,121
【裁判日期】    920509
【裁判案由】    
【裁判全文】
臺灣新竹地方法院民事判決  九十二年度訴字第一二一號
    原      告  丙○○
    原      告  甲○○
    被      告  乙○○
右當事人間請求損害賠償事件，本院判決如左：
    主    文
被告應各給付原告丙○○、甲○○新臺幣肆拾捌萬元，及均自民國九十一年十月二十
五日起至清償日止，按年息百分之五計算之利息。
訴訟費用由被告負擔。
本判決第一項於原告丙○○、甲○○分別以新臺幣壹拾陸萬元為被告供擔保後，得假
執行。
    事    實
甲、原告方面：
  一、聲明：除供擔保金額外，餘如主文所示。
  二、陳述：
    （一）被告明知其每月工作所僅得新臺幣（下同）二萬六千餘元，並已在外舉債
          甚多，早陷於無資力而週轉困難之情況，竟基於意圖為自己不法所有之概
          括犯意，由自己擔任會首，先後召集下列乙、丙二互助會。並虛列參加互
          助會員李鈺玲、謝月花等人在上開互助會內，致使原告誤以為參加互助之
          會員眾多，且被告所交付予不同會員之互助會簿上所載參與互助會之會員
          又有不同之情形，另被告自八十九年七月間起，利用活會會員多未實際到
          投標之機會，先後多次在未受活會會員委託之情形下偽造標單，連續多次
          冒標互助會，足生損害於互助會會員，並以此詐術方式，騙取原告每月交
          付之會款，迄至民國九十年二月二十五日會錢收訖後，即倒會而避不見面
          。
    （二）被告邀集原告丙○○參加其自任會首之民間互助會而遭被告詐欺之情形如
          下：
        (1)乙會：自八十八年六月十日起至九十年三月十日止，連會首在內共二十二
          名。每名每月會金一萬元，原告參加二會。採外標制。
        (2)丙會：自八十九年六月三十日起至九十一年十一月三十日止，連會首在內
          共三十名，每名每月會金一萬元，原告參加一會。採外標制。
    （三）被告邀集原告甲○○參加其自任會之民間互助會而遭被告詐欺之情形如下
          ：
        (1)乙會：自八十八年六月十日起至九十年三月十日止，連會首在內共二十二
          名。每名每月會金一萬元，原告參加二會，一會以「奇都」名義參加。採
          外標制。
        (2)丙會：自八十九年六月三十日起至九十一年十一月三十日止，連會首在內
          共三十名，每名每月會金一萬元，原告參加一會。採外標制。
    （四）按因故意或過失不法侵害他人之權利者，負損害賠償責任。民法第一百八
          十四條第一項前段定有明文。被告以詐術騙取原告互助會會款之行為，業
          經本院刑事庭判決在案，是依上開法律規定，原告自得依民法侵權行為之
          規定，請求損害賠償。截至被告於九十年二月二十五日倒會時，被告錢美
          華及甲○○各遭被告詐騙之金額分別為四十八萬元，為此，爰訴請被告給
          付上開金額及自刑事附帶民事起訴狀繕本送達翌日起至清償日止，按年息
          百分之五計算之利息。
  三、證據：提出互助會簿及互助會章程各二份為證。
乙、被告方面：被告未於言詞辯論期日到場，亦未提出書狀作何聲明或陳述。
丙、本院依職權調閱本院九十一年度訴字第三七四號刑事卷宗。
    理    由
壹、程序方面：
  一、本件被告經合法通知，未於言詞辯論期日到場，核無民事訴訟法第三百八十六
      條所列各款情形，爰依原告之聲請，由其一造辯論而為判決。
貳、得心證之理由：
  一、原告起訴主張被告明知其每月工作所得僅有二萬六千餘元，並在外舉債甚多，
      早已陷於無資力而週轉困難之情況，竟基於意圖為自己不法所有之概括犯意，
      由自己擔任會首，先後召集乙、丙二互助會（乙會：自八十八年六月十日起至
      九十年三月十日止，連會首在內共二十二會，每會每月一萬元，採外標制；丙
      會：自八十九年六月三十日起至九十一年十一月三十日止，連會首在內共三十
      會，每會每月一萬元，採外標制。【以下簡稱系爭乙會、系爭丙會】），並虛
      列參加互助會員李鈺玲、謝月花等人在上開二互助會內，致使其等誤以為參加
      互助會之會員眾多，原告二人因而分別參加系爭乙會二會及丙會一會，且被告
      所交付各會員之互助會簿上所載參與互助會之會員亦有不同之情形，另被告自
      八十九年七月間起，利用活會會員多未實際到場投標之機會，先後多次在未受
      活會會員委託之情形下偽造標單，連續多次冒標互助會，足生損害於互助會會
      員，並以此詐術方式，騙取原告二人每月交付會款。查迄至被告九十年二月二
      十五日倒會時為止，原告二人所繳付之會款分別達四十八萬元，被告以此詐術
      騙取原告互助會會款之行為，亦已經本院刑事庭判決在案。為此，爰依侵權行
      為之法律關係，訴請被告給付原告二人各四十八萬元及自刑事附帶民事起訴狀
      繕本送達翌日起至清償日止，按年息百分之五計算之利息。
  二、原告主張之前開事實，業據其提出互助會簿及互助會章程各二份為證，並經本
      院依職權調閱本院九十一年度訴字第三七四號刑事卷宗全卷，查核屬實。而訴
      外人即系爭乙會、丙會所虛列會員李鈺玲於上開刑事案件審理時證稱，八十八
      年、八十九年都沒有參加被告的互助會，被告在其店內洗頭時，其曾經有答應
      被告要考慮是否參加，但盤算後，沒有參加，也沒有答應說要參加，後來繳二
      、三次會款之後就不參加之情形。很久之前有參加過一次被告的互助會，但已
      經完會了等語（見上開刑事卷九十一年九月三日訊問筆錄）；另訴外人即系爭
      乙會及丙會所虛列會員謝月花於上開刑事案件審理時亦證稱，沒有參加被告八
      十七年及八十八年的互助會，也沒有請被告找人頂其互助會之位子，沒有拿到
      會單，有跟被告說其不要跟會，被告說已經將其的名字寫上了，其有告訴被告
      沒有錢繳納，一開始就已經跟被告說沒有錢繳納，也沒有標會等語（見上開刑
      事卷第十月十七日訊問筆錄）。另被告又以虛列會員李鈺玲及謝月花名義分別
      標得系爭乙會八十九年十月份、十二月份及丙會八十九年十一月份之會款，並
      以互助會會員陳玉珠、盧瑞鳳之名義冒標其二人在系爭丙會之會款等情，亦據
      本院九十一年度訴字第三七四號刑事判決認定在案。參以被告所交付予原告丙
      ○○系爭丙會互助簿上列有會員「馮春花」之名字，而無「謝美蓮」之名字，
      而被告所交付予訴外人謝美蓮之系爭丙會互助簿上卻列有「謝美蓮」之名字，
      但無「馮春花」之名字，亦有互助會簿二份附於台灣新竹地方法院檢察署九十
      年度發查字第六四號卷內可稽，益見被告於召集前開互助會時，卻有不實之情
      事。而被告就上開事證，迄未於言詞辯論期日到場爭執，復未提出任何有利於
      己之聲明、陳述或證據資料，以供本院審酌，自堪信原告前開主張為真實。
  三、按因故意或過失，不法侵害他人之權利者，負損害賠償責任；負損害賠償責任
      者，除法律另有規定或契約另有訂定外，應回復他方損害發生前之原狀；因回
      復原狀而應給付金錢者，自損害發生時起，加給利息。又應付利息之債務，其
      利率未經約定，亦無法律可據者，周年利率為百分之五。民法第一百八十四條
      第一項前段、第二百十三條第一項、第二項、第二百零五條分別定有明文。查
      本件被告明知其已無資力，竟以虛列會員名義召集互助會，且擅以互助會會員
      名義冒標系爭互助會會款，致原告二人陷於錯誤，而加入系爭乙會及丙會互助
      會，並按月繳納會款之情，業如前述，顯見被告有故意侵害原告二人之權利甚
      明。
  四、從而，原告依侵權行為之法律關係，訴請被告給付原告二人各四十八萬元，及
      自刑事附帶民事起訴狀繕本送達翌日即九十一年十月二十五日起至清償日止，
      按年息百分之五計算之利息，洵屬有據，應予准許。
  五、原告陳明願供擔保以代釋明聲請宣告假執行，核無不合，爰酌定相當擔保金額
      ，准予宣告假執行。
  六、結論：本件原告之訴為有理由，依民事訴訟法第三百八十五條第一項、第七十
      八條、第三百九十條第二項，判決如主文。
中      華      民      國    九十二    年      五      月      九      日
                                  臺灣新竹地方法院民事第一庭
~B法      官  王鳳儀
右為正本，係照原本作成。
如對本判決上訴，須於判決送達後廿日內向本院提出上訴狀。
~B法院書記官  王恬如
中      華      民      國    九十二    年      五      月      十三      日


司法院資訊處製作；財團法人民間司法改革基金會備份。
